ACORDAO-COMPLETO-2519139

ACÓRDÃO 1004/2022 ATA 17/2022 - PLENÁRIO

VISTOS, relatados e discutidos estes autos de concessão de aposentadoria de Manoel Fabiano de Carvalho, vinculado ao Núcleo Estadual do Ministério da Saúde no Estado de Sergipe, submetido, para fins de registro, à apreciação do Tribunal de Contas da União;
ACORDAM os Ministros do Tribunal de Contas da União, reunidos em sessão do Plenário, diante das razões expostas pelo Relator, com fundamento nos arts. 71, inciso III, da Constituição Federal; 1º, inciso V, e 39, inciso II, da Lei 8.443/1992; 260, § 1º, do Regimento Interno/TCU, c/c o art. 19, inciso II, da IN TCU 78/2018, em:
9.1. revisar de ofício o registro tácito do presente ato de concessão de aposentadoria, para que seja considerado ilegal, negando-lhe o respectivo registro;
9.2. dispensar o ressarcimento das quantias indevidamente recebidas de boa-fé, consoante o disposto no Enunciado nº 106 da Súmula de Jurisprudência deste Tribunal;
9.3. determinar ao Núcleo Estadual do Ministério da Saúde no Estado de Sergipe que:
9.3.1. faça cessar todo e qualquer pagamento relativo ao ato impugnado, no prazo máximo de 15 (quinze) dias, sob pena de ressarcimento das quantias pagas após essa data pelo responsável;
9.3.2. emita novo ato de concessão de aposentadoria, no prazo de 30 (trinta) dias, e submeta-o ao Tribunal, após suprimida a irregularidade que ensejou a apreciação pela ilegalidade;
9.3.3. dê ciência do inteiro teor da deliberação ao interessado, no prazo de 15 (quinze) dias, alertando-o de que o efeito suspensivo proveniente da interposição de eventual recurso perante o TCU não exime a devolução dos valores percebidos indevidamente após as respectivas notificações, caso o recurso não seja provido;
9.3.4. envie a este Tribunal, no prazo de 30 (trinta) dias, documentos comprobatórios da ciência do interessado quanto ao julgamento deste Tribunal.

Revisão de ofício de ato de aposentadoria registrado tacitamente.

Núcleo Estadual do Ministério da Saúde no Estado de Sergipe.

3. Interessados/Responsáveis:
3.1. Interessado: Manoel Fabiano de Carvalho (XXX.179.925-XX).

13.1. Ministros presentes: Ana Arraes (Presidente), Benjamin Zymler, Aroldo Cedraz (Relator), Vital do Rêgo, Jorge Oliveira e Antonio Anastasia.
13.2. Ministro-Substituto convocado: Marcos Bemquerer Costa.
13.3. Ministros-Substitutos presentes: Augusto Sherman Cavalcanti, André Luís de Carvalho e Weder de Oliveira.

AROLDO CEDRAZ

Adoto como Relatório a instrução da Secretaria de Fiscalização de Integridade de Atos e Pagamentos de Pessoal e de Benefícios Sociais (peça 5) , com pareceres convergentes dos dirigentes daquela unidade (peça 6) , e do representante do Ministério Público junto ao TCU (peça 7) .
INTRODUÇÃO
1.	Trata-se de ato inicial de concessão de aposentadoria a Manoel Fabiano de Carvalho, ex-servidor do Núcleo Estadual do Ministério da Saúde no Estado de Sergipe. 
2.	O ato foi submetido, para fim de registro, à apreciação do Tribunal de Contas da União (TCU) , de acordo com o art. 71, inciso III, da Constituição Federal. O cadastramento e a disponibilização ao TCU ocorreram por intermédio do Sistema de Apreciação e Registro de Atos de Admissão e Concessões, na forma dos arts. 2º, caput e incisos I a VI, e 4º, caput, da Instrução Normativa-TCU 78/2018.
HISTÓRICO
3.	Em instrução inicial (peça 6) , esta Unidade Técnica propôs a ilegalidade do ato ora em exame, em razão da inclusão indevida das rubricas judiciais de PCCS e URP (26,05%) na base de cálculo da aposentadoria do ex-servidor. Referida proposta contou com a aquiescência do Ministério Público junto ao TCU - MPTCU (peça 8) .
4.	Todavia, em despacho (peça 9) , o Relator, Ministro Aroldo Cedraz, considerando recente decisão do STF no RE 636.553 e que o ato do interessado ingressou no TCU há mais de cinco anos, ordenou a devolução dos autos à Sefip para adoção das providências cabíveis.
5.	Em cumprimento ao despacho do Relator, a Sefip, visando assegurar a oportunidade do uso das garantias constitucionais do contraditório e da ampla defesa, encaminhou oitiva ao inativo (peça 10) , para que apresentasse, caso quisesse, contrarrazões à revisão de ofício do registro tácito de seu ato de aposentadoria, tendo em vista o recebimento de rubricas judiciais relativas ao PCCS e à URP - situação em oposição à jurisprudência do TCU (Acórdão 1403/2014-TCU-Primeira Câmara, relatado pelo Ministro Benjamin Zymler, 1.108/2014-TCU-1ª Câmara e 2.161/2005-TCU-Plenário, ambos da relatoria do Ministro Walton Alencar Rodrigues) . 
6.	O interessado tomou ciência da oitiva (peça 16) e apresentou sua defesa (peça 18) .
EXAME TÉCNICO
7.	Em relação à aposentadoria do ex-servidor Manoel Fabiano de Carvalho, cabe informar que o ato do interessado ingressou no TCU em 26/2/2016, há mais de cinco anos, portanto. Diante disso, a concessão já se encontra tacitamente registrada desde 26/2/2021, consoante o entendimento firmado pelo Supremo Tribunal Federal, em repercussão geral, no recente julgamento do RE 636.553/RS.
8.	Vale registrar que, conforme decidido no Acórdão 122/2021-TCU-Plenário, relatado pelo Ministro Walton Alencar Rodrigues, os atos registrados tacitamente, mas que contenham algum tipo de ilegalidade e cujos prazos para revisão de ofício encontram-se em curso, poderão ser submetidos aos procedimentos de revisão de ofício, com fulcro no art. 54 da Lei 9.784/1999, c/c o art. 260, § 2º, do Regimento Interno do TCU. No caso do presente ato, far-se-á essa revisão de ofício do registro tácito, pois o ato está há menos de 10 anos no TCU.
9.	Em resposta à oitiva (peça 18) , o Sr. Manoel Fabiano de Carvalho alegou, em síntese, que em relação à rubrica PCCS, o SINDIPREV/SE ajuizou a ação 0002575-64.2010.4.05.8500, que garantiu o pagamento do "PCCS" a todos os integrantes da carreira e que citada ação está em pleno vigor. No que concerne à rubrica URP (26,05%) , não se manifestou.
10.	Ressalta-se que a argumentação do ex-servidor não pode prosperar, conforme já analisado na instrução inicial (peça 6, itens 5-15) .
11.	Diante disso, ao rever de ofício o registro tácito do ato de aposentadoria do ex-servidor, mantém-se a proposta pela ilegalidade do ato, conforme instrução (peça 6) , com determinação ao Núcleo Estadual do Ministério da Saúde no Estado de Sergipe para excluir as rubricas judiciais de PCCS e URP da base de cálculo do ato do inativo, corrigindo o valor da aposentadoria, aplicando a metodologia estipulada pela Lei 10.887/2004.
CONCLUSÃO 
12.	Em razão do exposto, e tendo em vista as análises realizadas no ato inicial de concessão de aposentadoria de Manoel Fabiano de Carvalho, esta Unidade Técnica considera que o ato em tela deve ser considerado ilegal, após realizada revisão de ofício do registro tácito, em razão da inclusão indevida das rubricas judiciais de PCCS e URP na base de cálculo da aposentadoria do ex-servidor.
PROPOSTA DE ENCAMINHAMENTO
13.	Ante o exposto, e com base nos arts. 71, inciso III, da Constituição Federal; 1º, inciso V, e 39, inciso II, da Lei 8.443/1992; 260, § 1º, do Regimento Interno do Tribunal de Contas da União, propõe-se:
	a) rever de ofício o registro tácito do ato inicial de concessão de aposentadoria de Manoel Fabiano de Carvalho (CPF: XXX.179.925-XX) , de modo a considerá-lo ilegal e recusar seu registro;
	b) dispensar a devolução dos valores indevidamente recebidos até a data da ciência do acórdão que vier a ser prolatado, com base no Enunciado 106 da Súmula da Jurisprudência do TCU; 
c) determinar ao Núcleo Estadual do Ministério da Saúde no Estado de Sergipe, com base nos arts. 45 da Lei 8.443/1992, e 4º, inciso I, da Resolução-TCU 315/2020, que: 
c.1) faça cessar os pagamentos decorrentes do ato impugnado, excluindo as rubricas judiciais de PCCS e URP da base de cálculo do ato do ex-servidor, corrigindo o valor da aposentadoria, aplicando a metodologia estipulada pela Lei 10.887/2004, comunicando ao TCU, no prazo de quinze dias, as providências adotadas, nos termos dos arts. 262, caput, do Regimento Interno do TCU e 8º, caput, da Resolução-TCU 206/2007; 
c.2) cadastre novo ato, livre das irregularidades apontadas, submetendo-o ao TCU no prazo de trinta dias, nos termos dos arts. 262, § 2º, do Regimento Interno do TCU e 19, § 3º, da Instrução Normativa-TCU 78/2018; 
c.3) informe ao inativo o teor do acórdão que vier a ser prolatado, encaminhando ao TCU, no prazo de trinta dias, comprovante da data de ciência pelo interessado, nos termos do art. 4º, § 3º, da Resolução-TCU 170/2004, alertando-o de que o efeito suspensivo proveniente de eventual interposição de recurso junto ao TCU não o exime da devolução dos valores indevidamente percebidos após a notificação, em caso de não provimento desse recurso.
	É o Relatório.

não há.

Procurador Rodrigo Medeiros de Lima.

PESSOAL. APOSENTADORIA. REGISTRO TÁCITO. REVISÃO DE OFÍCIO. INCLUSÃO INDEVIDA DE PARCELAS RELATIVAS A PLANOS ECONÔMICOS POR FORÇA DE DECISÃO JUDICIAL. VALORES ABSORVIDOS PELOS PLANOS DE CARREIRA SUBSEQUENTES. ILEGALIDADE. NEGATIVA DE REGISTRO. DETERMINAÇÕES.

APOSENTADORIA (APOS)

Secretaria de Fiscalização de Integridade de Atos e Pagamentos de Pessoal e de Benefícios Sociais (Sefip).

Trata-se de ato de concessão de aposentadoria de Manoel Fabiano de Carvalho, vinculado ao Núcleo Estadual do Ministério da Saúde no Estado de Sergipe, submetido eletronicamente, para fim de registro, à apreciação do Tribunal de Contas da União, de acordo com o art. 71, inciso III, da Constituição Federal. 
2. 	O ato em exame foi enviado ao TCU em 26/2/2016 e restou tacitamente registrado no dia 26/2/2021, ao completar cinco anos nesta Corte de Contas. A Sefip, em exame anterior, propôs considerar ilegal o ato em tela em razão do pagamento de rubricas judiciais de PCCS e URP (26,05%) na base de cálculo da aposentadoria do ex-servidor. 
3.	Em observância ao disposto no Acórdão 122/2021-TCU-Plenário (Relator: Ministro Walton Alencar Rodrigues) , referente à revisão de ofício dos atos registrado tacitamente por decurso de prazo e que apresentassem irregularidades, determinei o retorno dos autos à Sefip para que promovesse a oitiva da interessada (peça 10) .  
4.	A Sefip informa que, em "resposta à oitiva (peça 18) , o Sr. Manoel Fabiano de Carvalho alegou, em síntese, que em relação à rubrica PCCS, o SINDIPREV/SE ajuizou a ação 0002575-64.2010.4.05.8500, que garantiu o pagamento do "PCCS" a todos os integrantes da carreira e que citada ação está em pleno vigor. No que concerne à rubrica URP (26,05%) , não se manifestou." 
5. 	Diante disso, a unidade técnica propõe a revisão de ofício do registro tácito do ato concessório, de modo que o Tribunal o considere ilegal, com determinação ao Núcleo Estadual do Ministério da Saúde no Estado de Sergipe para excluir as rubricas judiciais de PCCS e URP da base de cálculo do ato do inativo, corrigindo o valor da aposentadoria, aplicando a metodologia estipulada pela Lei 10.887/2004. 
6. 	Por considerar suficiente a análise realizada pela Sefip, com anuência do Parquet, registro minha concordância integral com a proposta alvitrada pela unidade, razão pela qual incorporo os argumentos trazidos e seus respectivos fundamentos, transcritos no Relatório precedente, às minhas razões de decidir.
7. 	De fato, o TCU considera ilegal a inclusão de rubrica fundada em decisão judicial afeta a planos econômicos, cujos efeitos já foram integralmente cumpridos ao longo dos anos por meio de reestruturações de carreira e aumentos ocorridos posteriormente ao provimento jurisdicional, a exemplo dos Acórdão 1958/2014-TCU-Primeira Câmara, Relator Ministro Marcos Bemquerer Costa, e 2.753/2020 - Plenário, Relator Ministro Benjamin Zymler.
Com relação às importâncias recebidas indevidamente, julgo que a reposição deve ser dispensada, nos termos do Enunciado nº 106 da Súmula de Jurisprudência do TCU.
	Ante o exposto, VOTO para que este Tribunal adote a minuta de Acórdão que submeto à apreciação deste Colegiado.
	TCU, Sala das Sessões, em 11 de maio de 2022.
AROLDO CEDRAZ 
Relator